【裁判字號】    92,自緝,21
【裁判日期】    920918
【裁判案由】    詐欺等
【裁判全文】
臺灣板橋地方法院刑事判決                          九十二年度自緝字第二一號
    自  訴  人  甲○○
                丙○○
                乙○○
    共      同
    自訴代理人  丁○○律師
    擔      當
    訴  訟  人  臺灣板橋地方法院檢察署檢察官
    被      告  戊○○○
右列被告因詐欺等案件，經自訴人提起自訴，本院判決如左：
    主  文
戊○○○無罪。
    理  由
一、自訴意旨略以：
（一）蔣主男（按蔣主男業經本院以九十二年度自緝字第十五號判決有罪在案）與被
      告戊○○○為夫妻關係，二人共同於民國八十七年間召集互助會，由蔣主男出
      名，被告戊○○○則配合召募會員，協助主持開標，收取會款等事項。互助會
      期間自八十七年十月五日起，至九十年六月五日止，連會首共三十三會，每會
      會款新臺幣（下同）三萬元，約定每月五日下午二時許，在臺北縣中和市○○
      路四四二之一號蔣主男與被告之家中開標，採內標制，底標為三千元，第一次
      開標日期為八十七年十月五日。詎蔣主男與被告因負債過多，週轉不靈，竟基
      於意圖為自己不法所有之概括犯意聯絡，於會期中之九十年五月五日前之不詳
      時間，連續在上址臺北縣中和市○○路四四二之一號家中某三次開標時，蔣主
      男與被告明知標單係以在紙上之文字、金額數目，依習慣足以為投標人表示用
      意之證明，竟共同先後冒用「丙○○」、「賴瀅霜」、「呂秀琴」、「洪得旺
      」等人之名義，偽造前開人等之署押，且偽填金額不詳之標金於標單之準私文
      書上，足以生損害於「丙○○」等人，蔣主男與被告並先後持前開偽造之標單
      ，主張以彼等名義競標，行使之而得標，且蔣主男與被告明知並非上開人等得
      標，竟向活會會員詐稱係彼等得標（向「丙○○」等人則詐稱係他人得標），
      致當時之活會會員信以為真，陷於錯誤，而同時交付會款（三萬元扣掉當期得
      標之金額，即為每人所交之會款）予蔣主男及被告。且該互助會進行至末二會
      即第三十二會（九十年五月五日會期）時，由甲○○（以普林彩藝印刷有限公
      司名義參加一會，會單編號第二十八號）以六千元得標，應得會款九十五萬四
      千元（即３１Ｘ３００００＋１Ｘ２４０００＝９５４０００元）。蔣主男與
      被告於九十年五月五日代得標之會員甲○○向其他會員收得前開九十五萬四千
      元之會款後，竟另行起意圖為自己不法所有之侵占犯意，將前開所持有之會款
      ，易持有為不法所有，在上址臺北縣中和市○○路四四二之一號住處，將之予
      以侵占入己，未交予得標之會員甲○○。且因蔣主男與被告於九十年五月五日
      向三十一名死會會員收取第三十二會會款時，並同時向該等死會會員收取尾（
      第三十三）會會款各三萬元，合計九十三萬元入己，亦易持有為不法所有，在
      上址臺北縣中和市○○路四四二之一號住處，將之予以侵占入己後即逃匿無蹤
      。又蔣主男與被告逃匿後，活會會員丙○○始知悉除甲○○標得第末二會而應
      歸列為死會會員外，竟尚有賴瀅霜、呂秀琴與洪得旺等人於最末會時尚為活會
      ，始知悉蔣主男與被告在會期中有前開冒標情事。
（二）蔣主男與被告因負債過多，週轉不靈，早已陷於支付不能，竟承前意圖為自己
      不法所有之詐欺概括犯意聯絡，於九十年三月間，向乙○○、甲○○、賴瀅霜
      、蕭月娥、洪若詩、黃碧霞、陳淑芳、翁賢聰與陳全成等人，詐稱彼等另召募
      會款三萬元之互助會，採內標制，並自九十年三月二十日起標（並由會首蔣主
      男與被告先取得每會員所繳交之會款三萬元），九十年四月二十日第一次標得
      之得標金為七千六百元，蔣主男與被告並分別向乙○○收取十五萬七千二百元
      （參加三會，會首錢每會各三萬元，第一次標應付會款每會二萬二千四百元）
      ，向賴瀅霜、蕭月娥每人各收取十萬四千八百元（各參加二會），向甲○○、
      洪若詩、黃碧霞、陳淑芳、翁賢聰與陳全成各收取五萬二千四百元（各參加一
      會），使彼等陷於錯誤，誤認蔣主男與被告確有召集前開互助會，而在上址臺
      北縣中和市○○路四四二之一號蔣主男與被告住處，交付上開會款予蔣主男與
      被告，蔣主男與被告合計收取六十八萬一千二百元後旋亦匿避，經會員各人相
      互徵詢後始發現蔣主男與被告並未發給互助會單，且九十年四月二十日第一次
      得標者係何人亦不明確，前開會員始知受騙。
（三）案經甲○○、丙○○、乙○○提起自訴。因認被告與蔣主男共同涉犯刑法第二
      百十六條、第二百二十條第一項、第二百十條之行使偽造私文書罪嫌；同法第
      三百三十九條第一項之詐欺取財罪嫌；同法第三百三十五條第一項之意圖為自
      己不法之所有，而侵占自己持有他人之物之侵占罪嫌。
二、按犯罪事實應依證據認定之，無證據不得推定其犯罪事實；又不能證明被告犯罪
    者，應諭知無罪之判決；刑事訴訟法第一百五十四條、第三百零一條第一項分別
    定有明文。又犯罪事實之認定，應憑真實之證據，倘證據是否真實尚欠明確，自
    難以擬制推測之方法，為其判斷之基礎；而認定犯罪事實之證據係指足以認定被
    告確有犯罪行為之積極證據而言，該項證據自須適合於被告犯罪事實之認定，始
    得採為斷罪資料，最高法院五十三年著有臺上字第六五六號、二十九年上字第三
    一０五號判例。且刑事訴訟上證明之資料，無論其為直接或間接證據，均須達於
    通常一般之人均不致有所懷疑，而得確信其為真實之程度，始得據為有罪之認定
    ，若其關於被告是否犯罪之證明未能達此程度，而有合理懷疑之存在，致使無從
    形成有罪之確信，根據「罪證有疑，利於被告」之證據法則，即不得遽為不利被
    告之認定，亦有最高法院七十六年度臺上字第四九八六號判例可稽。其以情況證
    據（即間接證據）斷罪時，尤須基於該證據在直接關係上所可證明之他項情況事
    實，本乎推理作用足以確證被告有罪，方為合法，不得徒憑主觀上之推想，將一
    般經驗上有利被告之其他合理情況逕予排除，此觀諸最高法院三十二年上字第六
    十七號判例意旨亦甚彰明。
三、自訴意旨認被告戊○○○涉犯前開刑法第二百十六條、第二百二十條第一項、第
    二百十條之行使偽造私文書罪嫌；同法第三百三十九條第一項之詐欺取財罪嫌；
    同法第三百三十五條第一項之意圖為自己不法之所有，而侵占自己持有他人之物
    之侵占罪嫌，無非以被告與蔣主男係夫妻關係，蔣主男係前開互助會之會首，且
    被告亦有幫其夫蔣主男收取會員所繳交之會款等情，為其論據。
四、訊據被告戊○○○固坦承在會員於上開時地至其住處繳交會款時，如其夫即蔣主
    男不在家時，其會代為收取會款後再轉交予其夫即蔣主男，惟堅詞否認有何涉犯
    前開刑法第二百十六條、第二百二十條第一項、第二百十條之行使偽造私文書罪
    嫌；同法第三百三十九條第一項之詐欺取財罪嫌；同法第三百三十五條第一項之
    侵占罪嫌，辯稱：「會首是我丈夫蔣主男，該等互助會都是蔣主男召集的，我沒
    有參與互助會之事，且我絕對沒有冒標之情事，我之前都不知道他冒標之事，直
    到自訴人提起自訴我才知道，我也沒有參與冒標、詐欺、侵占情事。」等語。
五、經查：
（一）按告訴人（含自訴人）之告訴（或自訴），係以使被告受刑事訴追為目的，是
      其陳述是否與事實相符，仍應調查其他事實以資審認，始得為不利被告之認定
      ，最高法院亦於五十二年著有臺上字第一三００號判例。本案自訴人認被告戊○○○涉犯前開犯行，最主要係以被告係會首蔣主男之妻，且被告有代收會款
      等情，為其依據。然自訴意旨所載之互助會之會首是蔣主男，該等互助會都是
      蔣主男召集的，而自訴人及其他互助會之會員至上址臺北縣中和市○○路四四
      二之一號蔣主男與被告之家中繳交會款時，如會首蔣主男不在家，彼等有時會
      將會款交予被告等情，業據自訴人與被害人賴瀅霜、陳全成、黃碧霞、陳昱蓉
      （會員洪得旺之妻）、蕭月娥、陳淑芳、翁賢聰等人到庭結證在卷，此外，復
      有蔣主男於八十七年間起會，擔任會首之互助會單影本一紙在卷可稽（見九十
      年度自字第二八三號卷第七頁）。足徵該等互助會之會首均是蔣主男，且縱被
      告曾幫其夫蔣主男代收會款，惟此本即為合乎常情，蓋「夫妻於日常家務，互
      為代理人」，民法第一千零三條第一項定有明文。而代收款項本即是日常家務
      ，故縱被告在互助會會員至其住處，找會首即其夫蔣主男繳交會款而蔣主男不
      在家時，應互助會會員之要求代收會款，並無何違反常情之處，尚難以此即遽
      認被告必有參與其夫即蔣主男冒標或詐欺取財或侵占之情事。
（二）抑且，蔣主男對於自訴意旨所載之冒標、詐欺取財與侵占犯行，業已自白明確
      ，並經本院以九十二年度自緝字第十五號判決「蔣主男連續行使偽造私文書，
      足以生損害於他人，處有期徒刑八月；偽造『丙○○』、『賴瀅霜』、『呂秀
      琴』名義、金額不詳之之標單各一紙（合計三紙）沒收。又連續意圖為自己不
      法之所有，而侵占自己持有他人之物，處有期徒刑七月。應執行有期徒刑一年
      二月，緩刑二年；偽造『丙○○』、『賴瀅霜』、『呂秀琴』名義、金額不詳
      之之標單各一紙（合計三紙）沒收」在案。再蔣主男在本院供稱略以：「（你
      為上開犯行時，被告戊○○○是否參與？是否知情？）她沒有參與，也不知情
      。而九十年三月的會，是我擔任會首，會員有時會拿來工廠繳交會款，我不在
      就由我太太，就是被告（蔣賴麗）情代收，八十七年的會也是我擔任會首，被
      告（蔣賴麗）情都沒有參與冒標之事。」等語（見本院九十二年八月十八日審
      判筆錄）。核與被告前開所辯相符，益徵被告確未為自訴意旨所載之行使偽造
      私文書、詐欺取財與侵占罪嫌。
（三）綜上所述，系爭互助會會首都是蔣主男，該等互助會都是蔣主男所召集，被告
      從未主持過開標事宜，被告縱曾在在互助會會員至其住處，找會首即其夫蔣主
      男繳交會款而蔣主男不在家時，應互助會會員之要求代收會款，然此等妻子代
      丈夫收取款項之事並無何違反常情之處，尚難以此即遽認被告必有參與其夫蔣
      主男冒標、侵占或詐欺取財之情事，堪以認定。
六、綜上諸情參互以析，尚乏明確之積極證據足證被告涉犯刑法第二百十六條、第二
    百二十條第一項、第二百十條之行使偽造私文書罪嫌；同法第三百三十九條第一
    項之詐欺取財罪嫌；同法第三百三十五條第一項之侵占罪嫌。此外，復查無其他
    積極證據足認被告有何上開犯行，揆諸前開規定及判例意旨，自應為無罪之諭知
    ，以昭審適。
據上論斷，應依（九十二年二月六日修正公布前）刑事訴訟法第三百三十一條第二項
、第三百四十三條、第三百零一條第一項，判決如主文。
本案經檢察官許梨雯到庭執行職務。
中      華      民      國      九十二      年      九      月  十八    日
                            臺灣板橋地方法院刑事第四庭
                                法  官  許必奇
右正本證明與原本無異。
如不服本判決應於送達後十日內向本院提出上訴狀。
                                書記官  金和國
中      華      民      國      九十二      年      九      月  十八    日


司法院資訊處製作；財團法人民間司法改革基金會備份。
